臺灣高等法院臺中分院刑事判決　　　　　　　　　　九十年度上易字第二四五號
　　上　訴　人
　　即　被　告　丙○○
　　選任辯護人　施家治
右上訴人，因被告竊佔案件，不服臺灣臺中地方法院八十九年度易字第二四三０號，
中華民國九十年九月二十七日第一審判決（起訴案號：臺灣臺中地方法院檢察署八十
九年度偵字第六七五０號）提起上訴，本院判決如左：
    主  文
原判決關於丙○○部分撤銷。
丙○○違反在公有山坡地內，不得擅自占用之規定，處有期徒刑捌月。
    事  實
一、丙○○明知坐落臺中縣霧峰鄉○○○段十二之三一地號，土地登記簿謄本載明使
    用分區為山坡地保育區之國有水利地，係屬山坡地保育利用條例第三條第一款規
    定之山坡地，原於民國（下同）四十七年五月間登記為國省共有地，並由管理機
    關臺灣省政府水利處管理，嗣於八十七年十二月二十一日改由經濟部水利處接管
    。依山坡地保育利用條例第十條之規定，在公有或他人山坡地內，不得擅自墾殖
    、占用或從事前條第一款至第九款之開發、經營或使用，詎丙○○竟意圖為自己
    不法之利益，未經管理機關經濟部水利處之許可，自八十八年九月間起，擅自竊
    佔該水利用地後段如附圖所示〞Ａ〞ＢＦＥ面積一一一平方公尺部分土地，並在
    其上填土、兩旁建蓋水泥擋土牆，私設便道，作為運送其個人土地上種植農產品
    運輸之用，而擅自占用上開土地面積使用，嗣經鄰地所有人甲○○發現上情後，
    於八十八年九月間向相關機關舉發，由經濟部水利處令該處第三河川局會同相關
    單位人員實地會勘確認無訛，並於八十八年十月三十日發函要求丙○○及前段占
    有人李萌華（經原審判決有期徒刑八月緩刑三年，未上訴而確定）二人應速回復
    原狀，均遭拒絕置之不理，經警方於八十九年四月間移請偵辦。
二、案經臺中縣警察局霧峰分局報請臺灣臺中地方法院檢察署檢察官偵查起訴。
    理  由
一、訊據上訴人即被告（下稱被告）丙○○，固坦承有於上開國有水利地後段，私設
    便道如附圖所示面積之情事，惟矢口否認有上開違反山坡地保育利用條例或竊佔
    犯行，並先後於原審及本院辯稱：該水利地從日據時代開始，就是一條既成巷道
    ，被告買受後，該道路即已形成，且竊佔罪係即成犯，被告自未再構成竊佔罪。
    又被告當時因需要運送荔枝等農作物而用水泥圍起來使用，並未據為己有專用云
    云。惟查：
(一)右開擅自私設便道占用之犯罪事實，業據被告丙○○於八十九年四月十七日警訊
    時及原審八十九年八月二十四日第一次審理時供承不諱，核與證人即鄰地所有權
    人甲○○於警訊時及本院九十年十二月三日調查時證稱情節相符，亦經證人即臺
    中縣霧峰鄉公所人員林宏儒、證人即經濟部水利處人員楊靜華於原審時證稱屬實
    ，復經台中縣政府暨各相關單位於八十九年四月七日勘查霧峰鄉○○○段一二─
    三一地號佔用案紀錄、經濟部水利處函、八十九年三月三十一日會議記錄，土地
    登記簿謄本、地籍圖、現場相片、偵查中八十九年五月三十日履勘現場筆錄、證
    人楊靜華提出照片二張及土地登記謄本在卷可憑，事證至為明確，而被告所提起
    上訴狀改稱係向前手買受云云，並無客觀證據提出，亦與該土地係國有之事實未
    符，自難採取。又同案被告李萌華於原審時供承渠自八十五年八月間開始用擋土
    牆占用，被告丙○○則供承其係在九二一地震（即八十八年九月二十一日）前幾
    天用擋土牆使用等情在卷（參見原審卷六七頁），顯見被告確有擅自占用之情事
    ，至為明確，雖被告所供占用日期，與被告於警訊所供之八十八年六、七月間，
    及偵查中所供：八十八年七、八月間，均稍有出入，惟對照甲○○警訊所供之八
    十八年八月間建造云云，自堪認被告係自八十八年九月間起擅自竊佔前揭土地使
    用，亦甚顯然。再者，被告竊佔上開土地之範圍，除據檢察官於偵查中勘驗外，
    復經原審於八十九年十二月六日，會同臺中縣大里地政事務所、臺中縣霧峰鄉公
    所、經濟部水利處人員及被告二人等前往勘驗屬實，並由台中縣大里地政事務所
    繪有土地複丈成果圖（如附圖）在卷可按，是被告擅自占用如附圖所示面積之土
    地使用之情事，已極明顯，要堪認定。被告於本院請求勘驗現場，核非必要。
(二)被告所竊佔之前開土地，於四十七年五月間第一次登記，即屬國省共有水利用地
    情節，有該土地登記簿謄本在卷可稽，並有經濟部水利處八十九年十月廿五日經
    （八九）水利地字第Ｚ○○○○○○○○○號函文可憑（參見原審卷四四、五一
    頁），顯見該土地係國有水利用地，至為明確。又依該土地謄本所載，該土地之
    使用分區為「山坡地保育區」，經本院函請臺中縣政府查明該山坡地究係屬山坡
    地保育利用條例第三條第一款或第二款所稱之山坡地，經該府會同臺中縣大里地
    政事務所、行政院農業委員會水土保持局、臺中縣霧峰鄉公所等單位人員，於九
    十一年三月二十二日辦理現場會勘結果，認定係屬該法第三條第一款之山坡地等
    情節，亦有臺中縣政府九十一年一月七日府農水字第０九一００五七六七００號
    、九十一年三月二十八日府農水字第０九一０七九００三００號函文，以及行政
    院農業委員會水土保持局九十一年二月一日函文在卷可稽（參見本院卷七一、八
    七頁。七六頁），是該土地亦屬山坡地範圍，亦堪認定。被告於本院空口辯稱該
    使用分區並非保護區即非山坡地範圍云云，尚無客觀證據提出，自難採取。
(三)被告於本院聲請傳喚證人林浩豐、湯文萬、林益夫、張七郎、鄭榮一等人，欲證
    明該土地自日據時期起即為灌溉溝渠及既成道路。然被告所稱之峰谷村辦公處證
    明書乙節（參見本院卷五三頁），茲依證人即該村村長江炎山於本院九十年十二
    月二十五日審理時證稱「（這張證明書是否你出具的）我沒有印象，本案的頭尾
    我都不知情」、「不是我寫的字」、「本案我不知情，我要如何說」、「（證明
    書是否你蓋章的）當時我已經通緝走路了」等語（參見本院卷四十、四一頁），
    佐以被告當庭所供「代書拿給我的，當時村長走路，由村幹事代理村長」云云，
    是該證明書形式證據力已有可疑，內容是否屬實，更非無疑。又證人林浩豐於本
    院九十一年四月三十日審理時證稱「是丙○○叫我去看那土地是否是路，我有去
    看，開立證明書時村長也有同意，會是我開立的是因為當時我是村幹事」等語（
    參見本院卷一二四頁），對照該證人林浩豐係五十年十二月十五日出生之事實，
    顯見該土地於日據時期是否即係既成道路，尚非林浩豐所能知悉，是該證明書所
    載內容，充其量僅能認定該水利用地於案發前後係供通路在使用，尚難推論於日
    據時期即已係暢行無阻之道路，是該證明書尚難據為被告有利之認定，被告選任
    辯護人辯稱該證明書係公文書，其內容係屬實云云，委無可採。
(四)又被告所稱之另紙證明書（參見原審卷十八頁），雖據簽名人湯文萬、林益夫、
    張七郎三人於本院九十一年四月十一日調查時到庭證稱「我是聽說後面的人因為
    要通過所以做路，我沒有注意什麼時候有水泥的‧‧‧要運東西出來」、「後來
    李萌華被起訴，他有去挖掉，所以要我開證明」、「八七水災時湯文萬才四歲，
    所以不知道‧‧‧以前那條是灌溉用，這十幾年沒有之後廢掉，有種香蕉」、「
    那是李萌華那時候有糾紛，要我證明說他填東西下去有恢復原狀」、「我去看事
    實上也是如此才做此證明。原本沒有做駁坎的時候是像一個人可以走寬度的田埂
    路，至於何時巳經被廢土將路擴大，我則沒有去注意」、「（作駁坎前用廢土把
    路擴大有沒有超過十年）我不知道」、「我去看時駁坎已經做了大半年了，駁坎
    是李萌華和丙○○他們二人其中什麼人做的我不知道，應該是他們二人一起做的
    ，因為他們的田在後面」等語在卷（參見本院卷九九至一０二頁），參酌該證明
    書內容，以及原審、本院認定李萌華、丙○○擅自占用之時間為八十五年八月、
    八十八年九月間等情，顯見該土地何時失去灌溉功能，核與被告於八十八年九月
    間擅自占用，尚無直接關連，是上開證人上開證言，顯難為被告有利之認定，被
    告選任辯護人執該證明書為被告有利之辯護，亦難採取。且證人鄭榮一，經合法
    傳喚未出庭作證，但上開事證已明確，自無再傳喚必要。況且，該水利用地如保
    持土壤性質之原來狀態，任何人均可自由通行，自難謂被告有據為己用之情事，
    然該水利用地兩旁為被告及同案被告李萌華二人所經營之果園、農田，並無其他
    住戶等情，有該地籍圖謄本及甲○○之供詞可據，而被告與李萌華二人所以將該
    土壤通路擴大並施設上開便道，乃做為載運自己農產品之通道，並非純粹欲供公
    眾通行之用，且經主管機關開會通知令改正，亦經檢察官再三勸告，均拒不恢復
    原狀猶繼續施工，迄原審時始拆除，則被告在其上填土舖設水泥，確有佔為自己
    便宜使用之犯意，亦甚顯然，是被告於原審及本院上開所辯云云，核係卸責之詞
    ，不足採信，從而，被告上開違反山坡地保育利用條例等犯行，均堪認定。
二、按山坡地保育利用條例於八十七年一月七日公布修正第九條、第十條、第三十四
    條等，並於同月九日生效施行，其第十條修正為：在公有或他人山坡地內，不得
    擅自墾殖、占用或從事前條第一款至第九款之開發、經營或使用。其第三十四條
    第一項修正為：違反第十條規定者，處六月以上五年以下有期徒刑，得併科新台
    幣六十萬元以下罰金。經查，被告係無合法權源之人，未經同意，即擅自在公有
    山坡地為上開占用之使用，是核其所為，係犯刑法第三百二十條第二項第一項竊
    佔罪、山坡地保育利用條例第三十四條第一項之罪。又違反山坡地保育利用條例
    第三十四條之罪係刑法竊佔罪之特別規定，依特別法優於普通法原則，應依山坡
    地保育利用條例第三十四條之罪處斷（參照最高法院九十一年台上字第一六三二
    號、第七五一號判決意旨）。公訴人疏未查證該水利用地，亦係山坡地，起訴書
    僅載明刑法之竊佔罪名，起訴法條自有未洽，應予變更。原審經審理之結果，認
    被告罪證明確，予以論科，固非無見。但查，被告應係觸犯上開二罪，並依特別
    法優於普通法原則，依山坡地保育利用條例第三十四條第一項論處，原審之認定
    事實及適用法律，均有違誤，自有未洽。被告提起上訴，否認上開犯罪，固非可
    取，但原判決既有上開可議，即屬無可維持，應由本院就被告部分撤銷改判。爰
    審酌被告竊佔上開土地係屬水利用地，私設為道路，對於水土保持不無影響，對
    主管機關之勸阻置之不理，審理中常未到庭（參見原審通緝書），惟事後與同案
    被告李萌華均已拆除恢復等情，有其等於原審提出之照片可按（參見原審卷十七
    、七十頁），及被告犯罪之手段、所生危害、犯後態度等一切情狀，量處如主文
    第二項所示之刑，以示懲儆。且公訴人雖具體求刑判處被告有期徒刑一年，惟本
    院審酌前述各項情節，認判處被告有期徒刑八月，已可收警惕之效，併予敘明。
    且本件便道，已據被告及同案被告李萌華拆除完畢，自無庸另為沒收之諭知。再
    者，被告丙○○前於八十九年間，因未經配偶同意而犯偽造有價證券罪，經原審
    於九十年八月一日判處有期徒刑一年十月緩刑四年在案，有原審九十年度訴字第
    一四三六號判決在卷可憑，是被告尚不符合緩刑要件，附此說明。
據上論結，應依刑事訴訟法第三百六十九條第一項前段、第三百六十四條、第二百九
十九條第一項前段、第三百條，山坡地保育利用條例第三十四條第一項、第十條，判
決如主文。
本案經檢察官乙○○到庭執行職務
中      華      民      國    九十一    年      五      月      十四    日
                                    臺灣高等法院臺中分院刑事第二庭
                                          審判長法  官  羅  禮  政
                                                法  官  陳  欣  安
                                                法  官  蔡  聰  明
右正本證明與原本無異。
如不服本判決應於收受送達後十日內向本院提出上訴書狀，其未敘述上訴之理由者並
得於提起上訴後十日內向本院補提理由書（均須按他造當事人之人數附繕本）。
                                                書記官  郭  振  祥
中      華      民      國    九十一     年      五       月    十五    日
山坡地保育利用條例第三十四條第一項：
違反第十條規定者，處六月以上五年以下有期徒刑，得併科新台幣六十萬元以下罰金
。
                                                                        Ｆ
